【裁判字號】    99,婚,330
【裁判日期】    991231
【裁判案由】    離婚
【裁判全文】
臺灣臺南地方法院民事判決               99年度婚字第330號
原      告  林義祥
訴訟代理人  陳慶全
被      告  楊淑金中國大陸地.
上列當事人間請求離婚事件，經本院於民國99年12月30日言詞辯
論終結，判決如下：
    主      文
准原告與被告離婚。
訴訟費用新臺幣伍仟元由被告負擔。
    事實及理由
一、本件被告未於言詞辯論期日到場，核無民事訴訟法第386 條
    所列各款情形，爰依原告之聲請，由其一造辯論而為判決。
二、本件原告起訴主張：被告為中國大陸地區人民，兩造於95年
    8月17日在中國海南省海口市登記結婚，96年2月5日在我國
    戶政機關辦理結婚登記，婚後未生育子女，目前兩造婚姻關
    係存續中。查被告在96年1月8日來臺與原告同住，96年2月
    14日竟不知去向，經原告家人多方打聽，始知被告已返回中
    國海南省家鄉，經電話催促被告速回臺灣團聚，卻遭被告拒
    絕並表明無意願與原告繼續生活在一起，原告及家人得知有
    如遭受騙婚的感覺，且原告於96年7月19日接到中國海南省
    文昌市人民法院之「離婚應訴通知書」，始知被告已訴請判
    決離婚，然原告未接到離婚判決書。被告始終無與原告共同
    生活之意，只想詐騙原告之贈與物、聘金、賀禮等物品，顯
    係以惡意遺棄原告在繼續狀態中，爰依民法第1052條第1項
    第5款規定，提起本件訴訟等情。並聲明：請准原告與被告
    離婚。
三、被告未於言詞辯論期日到場，亦未提出書狀作任何聲明或陳
    述。
四、得心證之理由：
  (一)按結婚或兩願離婚之方式及其他要件，依行為地之規定。判
    決離婚之事由，依臺灣地區之法律。夫妻之一方為臺灣地區
    人民，一方為大陸地區人民者，其結婚或離婚之效力，依臺
    灣地區之法律。臺灣地區與大陸地區人民關係條例第52條第
    1 項、第2項及第53條定有明文。次按夫妻之一方以惡意遺
    棄他方在繼續狀態中者，他方得向法院請求離婚，民法第
    1052 條第1項第5款亦定有明文。又按民法第1052條第1項第
    5款所謂以惡意遺棄他方，不僅須有違背同居義務之客觀事
    實，並須有拒絕同居之主觀情事，始為相當（參照最高法院
    85年度臺上字第572號判決）。
  (二)經查，原告主張其為臺灣地區人民，被告為中國大陸地區人
    民，兩造於95年8月17日在中國海南省海口市登記結婚，96
    年2月5日在我國戶政機關辦理結婚登記，婚後未生育子女，
    目前兩造婚姻關係存續中之事實，業據原告提出戶籍謄本1
    份、結婚公證書1份、財團法人海峽交流基金會證明1份為證
    ，並經本院向臺南縣柳營鄉戶政事務所調閱兩造結婚登記相
    關資料，有臺南縣柳營鄉戶政事務所99年7月9日南縣柳戶字
    第0990000997號函及所附戶籍謄本、結婚登記申請書、結婚
    公證書、財團法人海峽交流基金會證明等在卷足稽，核屬相
    符，堪信為真正。因之，依上開規定，兩造間判決離婚之事
    由，應依臺灣地區之法律。
  (三)次查，原告主張被告在96年1月8日來臺與原告同住，96年2
    月14日竟不知去向，經原告家人多方打聽，始知被告已返回
    中國海南省家鄉，經電話催促被告速回臺灣團聚，卻遭被告
    拒絕並表明無意願與原告繼續生活在一起，且原告於96年7
    月19日接到中國海南省文昌市人民法院之「離婚應訴通知書
    」，始知被告已訴請判決離婚，然原告未接到離婚判決書。
    被告始終無與原告共同生活之意等情，業經原告提出中國海
    南省文昌市人民法院應訴通知書1件、民事訴狀1件為憑，並
    舉證人即原告姊姊林惠珍到庭證稱：「沒有，但是我開的店
    就在原告家的旁邊，所以被告來臺灣的那段時間及之後兩造
    聯絡情形我都清楚。」「（問：被告是否在96年2月14日半
    夜的時候偷偷離家出走？情形如何？）是的，96年2月14日
    早上我去開店的時候聽到我母親說找不到被告，被告只有帶
    走結婚的金飾、錢、護照、機票、手機，其他的衣物並沒有
    帶走。我們先打電話問婚姻仲介公司瞭解被告在臺灣還有沒
    有其他親人，結果並沒有被告的其他親人，我們懷疑被告已
    經返回大陸，隔一天被告還是沒有回家，我們就打電話回去
    大陸找被告，先請仲介公司打電話找被告，已經在大陸海南
    省找到被告，我們打電話給被告，我們有聯絡上被告本人，
    也有催被告回來臺灣與原告同居生活，被告只說意見不合，
    不習慣臺灣的環境，被告也曾經一次自己打電話給我們，我
    接到被告的電話，被告明確說無論如何她不會再回到臺灣與
    原告共同生活。我們最後一次與被告聯絡就是在96年2月左
    右，詳細日期我不記得了。從96年2月以後到現在，原告與
    被告都沒有再有任何的聯絡了，也沒有互動了。我們後來才
    收到被告在大陸請求離婚的起訴書，我們沒有收到判決書。
    」等語（見本院99年12月30日言詞辯論筆錄），核與原告主
    張之事實相符。又經本院依職權向內政部入出國及移民署調
    閱被告出入境資料，查明被告確在96年1月8日入境，旋於96
    年2月14日出境，有內政部入出國及移民署99年7月23日移署
    資處娟字第0990103558號函及所附被告入出國日期紀錄在卷
    足憑，原告主張上開事實應足採信。
  (四)查被告入境後，僅與原告共同生活一個多月，即不告而別私
    下返回中國大陸，並明確告知原告無意再返回臺灣與原告同
    居生活，且向中國大陸法院訴請判決離婚，被告來台團聚期
    間既離家出走，返回中國大陸，迄今拒不與原告同居，且被
    告既未舉證證明有何拒絕與原告同居之正當理由，即屬無正
    當理由拒絕與原告同居，客觀上已有違背同居義務之事實，
    且被告返回中國大陸後，明確表示不願意再回臺灣與原告同
    住，並已在中國大陸法院訴請判決離婚，堪認被告有拒絕與
    原告同居之主觀情事，揆諸前開說明，被告顯係以惡意遺棄
    原告在繼續狀態中。
五、從而，原告以被告惡意遺棄在繼續狀態中為由，依民法第10
    52條第1項第5款規定，訴請判決離婚，依法並無不合，應予
    准許。
六、本件訴訟費用應由被告負擔。經查，原告支出第一審訴訟費
    用（裁判費）新臺幣（下同）3,000元、登報費用2,000元，
    合計5,000元，應由被告負擔，爰確定如主文第二項所示。
七、據上論結，本件原告之訴為有理由，依民事訴訟法第385條
    第1項前段、第78條、第87條第1項，判決如主文。
中    華    民    國    99    年    12    月    31    日
                  家事法庭    法  官  鄭  彩  鳳
以上正本係照原本作成。
如對本判決上訴，須於判決送達後20日內向本院提出上訴狀。如
委任律師提起上訴者，應一併繳納上訴審裁判費。
中    華    民    國    99    年    12    月    31    日
                              書記官  陳  世  明

司法院資訊處製作；財團法人民間司法改革基金會備份。
